ACORDAO-COMPLETO-2340565

ACÓRDÃO 570/2019 ATA 2/2019 - SEGUNDA CÂMARA

VISTA, relatada e discutida a tomada de contas especial instaurada pelo Conselho Nacional de Desenvolvimento Científico e Tecnológico contra Thiago Benites dos Santos em face do descumprimento de obrigações constantes de termo de concessão e aceitação de bolsa de estudos no exterior.
ACORDAM os ministros do Tribunal de Contas da União, reunidos em sessão da 2ª Câmara, ante as razões expostas pela relatora e com fundamento nos arts. 1º, inciso I, 16, inciso III, alínea “b”, 19, 23, inciso III, 26 e 28, incisos I e II, da Lei 8.443/1992 c/c os arts. 214, inciso III, alínea “a”, e 215 a 217 do Regimento Interno, em: 
9.1. julgar irregulares as contas de Thiago Benites dos Santos;
9.2. condená-lo ao recolhimento aos cofres do Conselho Nacional de Desenvolvimento Científico e Tecnológico das quantias indicadas a seguir, atualizadas monetariamente e acrescidas de juros de mora desde as datas especificadas até a data do pagamento:
	VALOR ORIGINAL (R$) 
	DATA DA OCORRÊNCIA

	 2.488,35 
	16/11/2010

	252.676,39 
	8/8/2016

9.3. fixar prazo de 15 (quinze) dias, a contar da notificação, para comprovação, perante o Tribunal, do recolhimento da dívida acima imputada;
9.4. autorizar a cobrança judicial da dívida, caso não atendida a notificação;
9.5. autorizar o pagamento da dívida em até 36 (trinta e seis) parcelas mensais consecutivas, caso venha a ser solicitado pelo responsável antes do envio do processo para cobrança judicial;
9.6. fixar o vencimento da primeira parcela em 15 (quinze) dias, a contar do recebimento da notificação, e o das demais a cada 30 (trinta) dias, com incidência dos respectivos encargos legais sobre o valor de cada parcela; 
9.7. alertar ao responsável que a inadimplência de qualquer parcela acarretará vencimento antecipado do saldo devedor;
9.8. enviar cópia deste acórdão ao Conselho Nacional de Desenvolvimento Científico e Tecnológico.

Tomada de contas especial instaurada contra ex-bolsista em face do descumprimento de obrigações constantes de termo de concessão e aceitação de bolsa no exterior, com análise de alegações de defesa.

Segunda Câmara

Conselho Nacional de Desenvolvimento Científico e Tecnológico - CNPq.

3. Responsável: Thiago Benites dos Santos (CPF XXX.141.060-XX).

13.1. Ministros presentes: Augusto Nardes (na Presidência), Aroldo Cedraz, Raimundo Carreiro e Ana Arraes (Relatora).
13.2. Ministros-Substitutos presentes: Marcos Bemquerer Costa e André Luís de Carvalho.

ANA ARRAES

Adoto como parte deste relatório a última instrução elaborada na Secretaria de Controle Externo de Tomada de Contas Especial – Secex-TCE, a qual obteve a anuência dos dirigentes daquela unidade técnica (peças 23/5) :
“INTRODUÇÃO
1.	Trata-se de Tomada de Contas Especial instaurada pelo Conselho Nacional de Desenvolvimento Científico e Tecnológico – CNPq, contra o Sr. Thiago Benites dos Santos, ex-bolsista do CNPq, considerando o descumprimento de obrigações assumidas por meio de Termo de Concessão e Aceitação de Bolsa no Exterior e Termo de Compromisso (peça 3, p.114-117) referente à concessão de bolsa de estudos para custeio de curso de Doutorado no Exterior (GDE) . 
2.	A irregularidade está consubstanciada na não conclusão do curso e não retorno ao Brasil, não sendo comprovada a permanência do ex-bolsista no país pelo mesmo período de vigência da bolsa, exercendo atividades relacionadas aos estudos realizados, conforme determinam os itens 9.8, 9.9, 11.1.1 e 11.2 das ‘Normas Gerais’ da Resolução Normativa nº 021/2007 do CNPq (peça 3, p.93-111) .
HISTÓRICO
3.	Consoante os documentos insertos à peça 3, p.47-92, verifica-se que o responsável solicitou ao CNPq em 5/3/2010 a concessão de bolsa de estudos para realização de curso de Doutorado na Universität Heidelberg, situada em Heidelberg - República Federal da Alemanha. Na oportunidade, o ex-bolsista apresentou o projeto de pesquisa intitulado ‘O Processo de Franz Kafka e suas diversas edições’ ligado à área de Letras / Literaturas Estrangeiras Modernas. 
4.	Em 23/8/2010, o CNPq informou, mediante o Oficio COCBI nº 35/2010 (peça 3, p.112-113) , os benefícios, prazos e condições da bolsa, fixada pelo período inicial de 1/4/2011 a 31/3/2014 (36 meses) . Por ocasião do término do prazo, o Conselho renovou a bolsa por mais 12 meses, segundo a Nota Técnica nº 44/2014 (peça 3, p.124) . 
5.	O Termo de Concessão e Aceitação de Bolsa no Exterior e o Termo de Compromisso (peça 3, p.114-117) obrigavam o beneficiário a retornar ao Brasil até 90 (noventa) dias após o encerramento da bolsa, comunicando o fato ao CNPq no prazo improrrogável de até 30 (trinta) dias, enviando endereço e dados atualizados. A comunicação deveria ser acompanhada de cópia autenticada do passaporte e bilhetes de passagem utilizados, devendo o beneficiário permanecer no país por período igual ao da bolsa, comunicando anualmente o domicílio durante o período. 
6.	Em 2015, o Conselho recebeu do responsável solicitação de prorrogação de sua estada na Alemanha até 30/4/2016, considerando o orientador tal prazo adequado para a finalização do curso. Na Nota Técnica nº 24/2015 de 16/11/2015 (peça 3, p.125) , o CNPq aprovou a permanência do ex-bolsista no exterior, em caráter improrrogável, considerando a não oneração aos cofres públicos, devendo ser finalizada a tese no período. À peça 3, p.127-140, consta relatório de atividades do ex-bolsista, verificando-se à peça 3, p.141-228 informações relacionadas aos estudos, além de e-mails do responsável reportando uma série de problemas pessoais e dificuldades para a conclusão da tese. 
7.	Em 13/7/2015 o CNPq solicitou, mediante o Ofício SEBPE nº 082/2015 (peça 3, p., 229) , o Relatório Técnico Final com cópia do diploma ou certificado de conclusão, bilhetes de passagens aéreas (original) utilizados para retornar ao Brasil, além do endereço e telefone de contato, lembrando à parte o compromisso de permanecer no país por, no mínimo, período igual ao de duração da bolsa, exercendo atividades ligadas aos estudos realizados, comprovando anualmente a permanência no país. 
8.	Diante do insucesso nas medidas, em 1/8/2016 foi enviada ao responsável a Notificação n° 35/2016 (peça 3, p.236-237) , solicitando ressarcimento do valor devido. Na memória de cálculo à peça 3, p.243, há demonstração de todos os valores recebidos pelo Sr. Thiago, sendo R$ 2.448,35 no exercício de 2010 e € 71.830,00 (Euros) de 2011 a 2014.
9.	À peça 3, p.340-346, consta Relatório de Tomada de Contas Especial n° 14/2016 de 5/10/2016, com as providências adotadas, conforme preceituam as normas relativas à concessão de bolsas e IN TCU n° 71/2012. À peça 3, p.347-349, a Auditoria Interna do CNPq emitiu Parecer datado de 24/10/2016, remetendo as peças à Controladoria Geral da União. 
10.	À peça 3, p.351-360, avistam-se Relatório e Certificado de Auditoria da Controladoria Geral da União sob o n° 552/2017, datados de 25/5/2017, além de Parecer do Dirigente de Controle Interno com o mesmo número, porém datado de 30/5/2017. À peça 3, p.4, consta Pronunciamento Ministerial datado de 4/7/2017, opinando os documentos, de modo unânime, pela irregularidade das contas. 
11.	À peça 4, a SECEX/RS instruiu a matéria, concluindo pela não comprovação da boa e regular aplicação dos recursos, com proposta de citação do responsável.
EXAME TÉCNICO
12.	Em cumprimento ao Despacho do Diretor, com aparo na delegação de competência concedida pela Relatora, por meio da PORTARIA MIN-AA 1, de 21 de julho de 2014, art. 1º, inc. II, e na subdelegação de competência do titular da Secex/RS (peça 5) , foi promovida a citação do Sr. Thiago Benites dos Santos, ex-bolsista do CNPq, mediante o Ofício 1039/2017-TCU/SECEX-RS (peça 7) , datado de 17/10/2017. 
13.	Apesar de ser recebida a comunicação em 24/10/2017, conforme atesta o aviso de recebimento (AR) que compõe a peça 8, o Sr. Thiago não atendeu a citação e não se manifestou quanto às irregularidades. À peça 11, a SECEX/RS, considerando procuração encontrada nos autos à peça 3, p. 231, copiada à peça 10, além de endereços de e-mail, julgou necessário refazer a comunicação, em homenagem aos princípios do contraditório e da ampla defesa. Neste sentido, foi estabelecido contato com a parte, conforme peças 14 e 15, sendo apresentadas alegações de defesa à peça 21.
Alegações de defesa apresentadas pelo Sr. Thiago Benites dos Santos, ex-bolsista do CNPq.
14.	O responsável salientou a ausência de má fé, expondo os motivos que ensejaram a não conclusão do curso de Doutorado, conforme argumentos a seguir: 
a)	Os trabalhos de doutoramento tiveram prosseguimento até o final do prazo estipulado pelo CNPq e até mesmo além deste. Seus esforços na tentativa de dar término aos trabalhos não cederam até o momento em que o órgão pagador negou prorrogação do prazo para a entrega dos trabalhos, exigindo a apresentação de comprovante de conclusão e retorno ao Brasil; 
b)	Em 30/8/2013 nasceu seu filho, motivando sua mudança de Heidelberg para Berlim, ainda durante a gravidez da mãe. Isto não ocorreu sem aprovação de seu orientador, que lhe informou que poderia continuar os trabalhos em Berlim, coexistindo autorização do CNPq consoante contato telefônico;
c)	Surgiram contrariedades no ambiente familiar, tornando a convivência difícil e insuportável, com desentendimentos e conflitos. Desviou-se, em seu estado psicológico, dos trabalhos, considerando o pouco tempo disponível e as tarefas domésticas. Separou-se da mãe de seu filho em agosto de 2014, encontrando dificuldades de moradia, situação que o afastou ainda mais dos trabalhos nos últimos meses de prazo. Seus esforços se estenderam até o final de 2015, quando não havia mais solução satisfatória para bolsista e fomentador (CNPq) .
d)	A conclusão da tese não implicaria em retorno ao Brasil, eis que foi vítima das circunstancias e rumos inesperados da vida, os quais extrapolam o controle e o deixaram sem opções. A hipótese de abandonar o filho, sem participar de sua vida e formação, foi excluída, tendo contato regular com a criança, mesmo não vivendo no mesmo lar.
e)	Está realizando um curso profissionalizante com duração de 2 (dois) anos como bibliotecário/arquivista (de fevereiro de 2017 a fevereiro de 2019) . Sua renda abrange 890 euros por mês, destinando 490 euros ao aluguel e 400 euros para gastos gerais, além de contar com seguro-saúde, tudo pago pela assistência social alemã. A pensão alimentícia de seu filho é concedida pelo Juizado de Menores alemão diretamente à mãe da criança pelo tempo de duração de seu curso, com certa tolerância até que sua situação como desempregado mude.
Análise:
15.	Não se reconhece a boa-fé do responsável, considerando-se que a não conclusão do curso de Doutorado, com descumprimento dos compromissos firmados, se deveu única e exclusivamente, aos atos por si praticados. O fato de o órgão de fomento não lhe prorrogar mais o prazo, não é justificativa plausível ou aceitável, eis que teve tempo razoável para o desenvolvimento da tese, inclusive com prorrogação do prazo, por parte do CNPq. Também não pode a parte creditar às situações familiares causas para o insucesso acadêmico, não sendo escusáveis as razões de renda ou moradia. A própria situação vivenciada pelo responsável e sua família, a partir de 2017, subsidiado pelo Governo alemão, não presta como atenuante à defesa, uma vez que sua responsabilidade decorreu de compromissos firmados antes desta situação. 
16.	Observe-se que o Sr. Thiago permaneceu na República Federal da Alemanha pelo período de 2010 até 2015, recebendo mensalidades e seguro-saúde, além de passagens aéreas e auxílio instalação, pagos pelo Governo brasileiro, reunindo todas as condições para realização do Doutorado. Saliente-se que mesmo durante a gravidez de sua companheira e após o nascimento de seu filho em 2013, o ex-bolsista recebeu recursos federais destinados à sua formação sem qualquer interrupção. O fato de o ex-bolsista ter sido contemplado com benefícios durante longo período, tendo seus estudos financiados no exterior, com prazo estendido para realização dos trabalhos, por si, o obriga à contraprestação ao país, em termos de difusão do conhecimento científico, seja na forma de publicação da tese, seja na forma de retorno ao solo nacional. Saliente-se que nada foi feito, nem mesmo a tese foi publicada, concluindo-se por dano ao erário e prejuízo à sociedade.
17.	 Ressalte-se que por ocasião da assinatura do Termo de Compromisso com o CNPq, o beneficiário declarou, expressamente, conhecer, todos os efeitos e consequências de direito, obrigando-se a devolver os recursos em caso de não cumprimento. Considerando, ainda, as informações do próprio Conselho, na Nota Técnica nº 48/2016 - CGCIN/DCOI, de 5/10/2016 (peça 3. p. 338-339) de que (...) ‘O Sr. Benites não retornou ao país, não concluiu o Doutorado e, aparentemente, abandonou o curso, uma vez que informa que sua matrícula foi até 31/03/2016 (..) ’, é de se verificar certa desídia do estudante no que tange ao cumprimento de suas obrigações. 
18.	Note-se que o próprio ex-bolsista confirmou que (...) ‘o auxílio subsistência que recebe do Estado alemão o proíbe de estar matriculado em uma instituição de ensino, uma vez que esses recursos não são destinados ao fomento educacional e sim a sua subsistência’, ou seja, mais uma vez confirma-se que deu causa aos fatos. Cite-se que a área técnica do Conselho concluiu que (...) ‘Independentemente das questões pessoais arroladas pelo ex-bolsista, entendemos que os argumentos alegados pelo Sr. Benites não o exoneram de sua responsabilidade junto ao CNPq e que os recursos deverão ser devolvidos em conformidade com a RN 021/2007 vigente à época da aprovação de sua bolsa (...) ’. No caso, a Coordenação-Geral de Cooperação Internacional enfatizou que a matéria em apreço (...) ‘não se configura como caso de insucesso, uma vez que o Sr. Benites não cumpriu com todas as obrigações pactuadas e deu causa aos seus problemas pessoais’.
19.	Pelo exposto, verifica-se nexo de causalidade entre a conduta do responsável e o resultado ilícito (dano ao erário) , uma vez que o Sr. Thiago, por razões estritamente pessoais, motivou o insucesso na conclusão do curso de Doutorado, descumprindo as normas e compromissos firmados. Destaquem-se os itens 9.8, 9.9, 11.1.1 e 11.2 das ‘Normas Gerais’ da RN n° 021/2007 (peça 3, p. 93-111) , além das disposições contidas no Termo de Concessão e Aceitação de Bolsa no Exterior datado de 7/4/2011 e Termo de Compromisso firmado em 8/4/2011 (peça 3, p.114-117) , que previam obrigações ao ex-bolsista. 
20.	Em relação às evidências, constam na TCE e-mails enviados (peça 3, p.141-228) , Nota Técnica nº 24/2015 (peça 3, p. 124-125) , Notificação do CNPq n° 35/2016 (peça 3, p. 236-237) , Relatório de Tomada de Contas Especial n° 14/2016 (peça 3, p. 340-346) , além do Parecer de Auditoria Interna sem número, datado de 24/10/2016, Relatório, Certificado de Auditoria da CGU e Parecer do Dirigente de Controle Interno, todos sob o n° 552/2017 (peça 3, p. 347-360) , e Pronunciamento Ministerial datado de 4/7/2017 (peça 3, p. 4) . Os efeitos ou consequências, potenciais ou reais, são o dano ao erário, além da não contraprestação à sociedade do investimento público realizado, eis que não houve difusão dos conhecimentos científicos adquiridos. 
21.	Consta nos autos a identificação e qualificação do responsável, Sr. Thiago Benites dos Santos, ex-bolsista do CNPq, cuja conduta foi a de descumprimento das obrigações assumidas em Termo de Concessão e Aceitação de Bolsa no Exterior e Termo de Compromisso (peça 3, p. 114-117) , referentes à concessão de bolsa de estudos para custeio de curso de Doutorado no Exterior (GDE) , além da RN nº 021/2007 do CNPq, que disciplina a concessão de bolsa de estudos, não sendo comprovada a boa e regular aplicação dos recursos. A norma prevê em seu item 9.8 que o não cumprimento das disposições normativas e contratuais obriga o bolsista a ressarcir integralmente o CNPq todas as despesas realizadas em seu proveito, corrigidas monetariamente de acordo com a correção dos débitos para com a Fazenda Nacional, acrescidas de juros de 1% (um por cento) do mês-calendário ou fração, convertidas ao câmbio do dia do efetivo pagamento, conforme Demonstrativo de Débito do TCU e o disposto na Resolução Normativa do CNPq especifica de ressarcimento. 
22.	Em relação à data de conversão do débito em moeda estrangeira para reais, verificou-se que o CNPq utilizou o dia 29/5/2015, convertendo euros para reais com a cotação de 3,493000, todavia, não há esclarecimento nos autos quanto a esta data, sendo apenas possível depreender que há certa correlação com a autorização de prorrogação de prazo por mais um ano contida na Nota Técnica nº 44/2014, de 23/4/2014 e item 11.1.1 do RN 021/2007, que estabelece 60 dias após o término do período da bolsa para o encerramento do processo. Entretanto, conforme preceituam diversas decisões do TCU (Acórdãos n° 363/2000, 102/2002 e 1916/2005 - Primeira Câmara, n° 1845/2005 e 34/2006 - Segunda Câmara e n° 319/2003 – Plenário) , a data que deve ser utilizada é sempre a data de ciência pelo responsável do débito apurado, verificando-se que a Notificação nº 035/2016 foi recebida mediante AR no dia 8/8/2016 (peça 3, p.237) , sendo esta a data utilizada para fins de conversão do valor devido em moeda estrangeira para reais e, portanto, data da ocorrência.
CONCLUSÃO
23.	Em face da análise promovida nos itens 15 a 22 da seção ‘Exame Técnico’, propõe-se rejeitar as alegações de defesa apresentadas pelo Sr. Thiago Benites dos Santos, ex-bolsista do CNPq, uma vez que não foram suficientes para sanear as irregularidades a eles atribuídas.
24.	Os argumentos de defesa tampouco lograram afastar o débito imputado ao responsável. Ademais, inexistem nos autos elementos que demonstrem sua boa-fé ou a ocorrência de outros excludentes de culpabilidade. Desse modo, suas contas devem, desde logo, ser julgadas irregulares, nos termos do art. 202, § 6º, do Regimento Interno/TCU, procedendo-se à sua condenação em débito e à aplicação da multa prevista no art. 57 da Lei 8.443/1992. 
PROPOSTA DE ENCAMINHAMENTO
25.	Diante do exposto, submetemos os autos à consideração superior, propondo ao Tribunal:
a)	com fundamento nos arts. 1º, inciso I, 16, inciso III, alíneas ‘c’ da Lei 8.443/1992 c/c os arts. 19 e 23, inciso III, da mesma Lei, e com arts. 1º, inciso I, 209, incisos II e III, 210 e 214, inciso III, do Regimento Interno, que sejam julgadas irregulares as contas do Sr. Thiago Benites dos Santos (CPF XXX.141.060-XX) , ex-bolsista do CNPq, e condená-lo ao pagamento da quantia a seguir especificada, com a fixação do prazo de quinze dias, a contar da notificação, para comprovar, perante o Tribunal (art. 214, inciso III, alínea ‘a’, do Regimento Interno) , o recolhimento da dívida aos cofres do Conselho Nacional de Desenvolvimento Científico e Tecnológico – CNPq, atualizada monetariamente e acrescida dos juros de mora, calculados a partir das datas discriminadas, até a data do recolhimento, na forma prevista na legislação em vigor.
	VALOR ORIGINAL (R$) 
	DATA DA OCORRÊNCIA

	 2.488,35 (*) 
	16/11/2010

	252.676,39 (**) 
	8/8/2016

 (*) OB em reais à peça 3, p.245
 (**) valor derivado da conversão de € 71.830,00 (Euros) em 8/8/2016 (notificação do responsável) – cotação Bacen
Valor atualizado com juros de mora até 20/2/2018: R$ 302.877,12
b)	aplicar ao Sr. Thiago Benites dos Santos (CPF XXX.141.060-XX) , a multa prevista no art. 57 da Lei 8.443/1992 c/c o art. 267 do Regimento Interno, com a fixação do prazo de quinze dias, a contar da notificação, para comprovar, perante o Tribunal (art. 214, inciso III, alínea ‘a’, do Regimento Interno) , o recolhimento da dívida aos cofres do Tesouro Nacional, atualizada monetariamente desde a data do acórdão até a do efetivo recolhimento, se for paga após o vencimento, na forma da legislação em vigor;
c)	autorizar, desde logo, nos termos do art. 28, inciso II, da Lei 8.443/1992, a cobrança judicial da dívida, caso não atendida a notificação;
d)	encaminhar cópia da deliberação ao Procurador-Chefe da Procuradoria da República no Estado do Rio Grande do Sul, nos termos do § 3º do art. 16 da Lei 8.443/1992 c/c o § 7º do art. 209 do Regimento Interno do TCU, para adoção das medidas cabíveis.”
2.	O Ministério Público junto ao Tribunal - MPTCU manifestou-se nos seguintes termos (peça 26) :
	“À vista dos elementos contidos nos autos, manifestamo-nos parcialmente de acordo com a proposta formulada pela Secex/TCE na instrução que integra o feito à peça 23.
	Nosso ponto de divergência restringe-se à proposta de aplicação de sanção ao responsável. A jurisprudência do TCU, com a qual nos alinhamos, é expressiva no sentido de não se apenar com multa o responsável inadimplente em relação a valores recebidos por meio de bolsa de estudo, como se pode verificar nos Acórdãos 5.582/2018, 536/2018, 5.327/2011, 291/2010, 714/2010, 1.740/2010 e 587/2010, todos da 1ª Câmara; e 6.483/2017, 1.283/2015, 3.662/2012, 5.327/2011 e 1.440/2007, todos da 2ª Câmara.  
	Sugerimos, em complemento, que também conste no acordão a ser proferido a prévia autorização de parcelamento do débito, caso venha a ser requerido pelo responsável, na forma constante no art. 217 do RITCU. Essa é uma providência que tem sido adotada seguidamente pela Corte, em homenagem à racionalidade processual, conforme se observa, a título de exemplo, nos Acórdãos 2.266/18, 600/17, 2.059/16, 1.000/15 do Plenário, 434/18, 3.294/17, 8.973/16, 8.798/16 da 2ª Câmara, e 10.953/18, 2.182/17, 5.058/16 e 4.039/16 da 1ª Câmara.”
	É o relatório.

Diorema Benites dos Santos (CPF 306.048.260-87).

Procurador Marinus Eduardo De Vries Marsico.

TOMADA DE CONTAS ESPECIAL. BOLSA DE DOUTORADO NO EXTERIOR. NÃO CONCLUSÃO DO CURSO E NÃO RETORNO DO EX-BOLSISTA AO BRASIL. INSUFICIÊNCA DAS ALEGAÇÕES DE DEFESA PARA DESCARACTERIZAR AS OCORRÊNCIAS E ELIDIR A CULPABILIDADE. IRREGULARIDADE DAS CONTAS. DÉBITO. DISPENSA DA APLICAÇÃO DE MULTA. O descumprimento, por bolsista, de termo de compromisso assumido perante o CNPq, embora enseje o julgamento pela irregularidade das contas e a condenação em débito, não sujeita o responsável automaticamente à aplicação da multa do art. 57 da Lei 8.443/1992.

TOMADA DE CONTAS ESPECIAL (TCE)

Secretaria de Controle Externo de Tomada de Contas Especial - Secex-TCE.

Trata-se de tomada de contas especial instaurada pelo Conselho Nacional de Desenvolvimento Científico e Tecnológico - CNPq contra Thiago Benites dos Santos em decorrência do descumprimento de obrigações constantes do termo de compromisso firmado para obtenção de bolsa de estudos destinada à participação em curso de doutorado na Universität Heidelberg, situada na Alemanha, conforme projeto intitulado “O Processo de Franz Kafka e suas diversas edições”, ligado à área de Letras e Literaturas Estrangeiras Modernas.
2.	A instauração deste processo foi motivada pela não comprovação, após encerramento da bolsa, da conclusão do curso e do retorno ao Brasil e sua permanência neste País, por período, no mínimo, igual ao da duração do benefício, no exercício de atividades ligadas aos estudos realizados, conforme termo de compromisso assinado (peça 3, p. 114/7) .
3.	No âmbito do TCU, o responsável foi regularmente citado para apresentar alegações de defesa ou devolver as quantias de R$ 252.676,39 e de R$ 2.488,35, com acréscimos legais a partir de 8/8/2016 (data da conversão de 71.830,00 euros em reais, correspondentes à primeira notificação do responsável, nos termos do art. 39, § 3º, da Lei 4.320/1964, com a redação dada pelo Decreto-Lei 1.735/1979) e de 16/11/2010 (data do pagamento do auxílio deslocamento) , respectivamente (peça 3, p. 243) .
4. 	A Secretaria de Controle Externo de Tomada de Contas Especial - Secex-TCE considerou a defesa insuficiente para descaracterizar os indícios de irregularidade e para afastar a culpabilidade do responsável. Assim, propôs, em essência, julgar irregulares estas contas especiais, com imputação de débito e aplicação da multa prevista no art. 57 da Lei 8.443/1992. 
5.	O Ministério Público junto ao Tribunal - MPTCU se manifestou de acordo com essa proposta, exceto quanto à aplicação de multa. Em acréscimo, o Parquet sugeriu autorizar previamente o parcelamento do débito, caso venha a ser solicitado pelo responsável.  
6. 	Estou de acordo com as análises efetuadas quanto ao mérito destas contas, razão pela qual incorporo os fundamentos dos pareceres como razões de decidir.
7.	O responsável em sua defesa se limitou a invocar a ausência de má-fé, a circunstância de o CNPq não ter, ao final, prorrogado o prazo para entrega dos trabalhos e apresentação de comprovante de conclusão do curso, além de aspectos pessoais (a exemplo do nascimento de seu filho, indisponibilidade de tempo para os trabalhos do curso, separação de sua esposa e dificuldades financeiras) para justificar o descumprimento dos compromissos assumidos. 
8.	Sobre o último aspecto, o ex-bolsista fez referência ao fato de estar sobrevivendo com os valores da assistência social alemã.
9.	Certamente, essas alegações não legitimam o descumprimento dos compromissos que levaram ao pagamento dos auxílios destinados ao deslocamento e à instalação, do seguro-saúde e da bolsa, esta no período de abril/2011 a abril/2015. 
10.	Não há dúvidas de que o responsável, ao pleitear sua bolsa no exterior, tinha ciência dos compromissos de concluir o curso, de retornar ao Brasil e de aqui permanecer por prazo igual ao período de recebimento do benefício, sob pena de ressarcir o CNPq de todas as despesas realizadas em seu proveito. As normas do ente também são claras quanto ao assunto (subitens 9.8, 9.9, 11.1.1 e 11.2 da Resolução Normativa CNPq 021/2007, vigente à época - peça 3, p. 93/111) . 
11.	O cumprimento dessas exigências, feitas no momento da concessão da bolsa, é essencial para assegurar que o investimento realizado na formação da bolsista traga benefícios para a sociedade que financiou os estudos, com a aplicação e a disseminação, no Brasil, dos conhecimentos adquiridos, o que não se verificou no presente caso.
12. 	Dessa forma, e diante da ausência de elementos que comprovem a ocorrência de boa-fé, concluo pela irregularidade das presentes contas e pela condenação do responsável ao recolhimento da dívida, com fundamento nas disposições do art. 16, inciso III, alínea “b” (que se amolda melhor à situação do que a alínea “c”) , da Lei 8.443/1992. 
13.	Concordo com o MPTCU no sentido de que o parcelamento do débito pode ser, desde já, autorizado, consoante a reiterada jurisprudência deste Tribunal.
14.	Relativamente à aplicação de multa, com as vênias por divergir da unidade técnica, acompanho também a proposição da Procuradoria. Embora a jurisprudência oscile quanto à cominação dessa penalidade nos casos da espécie, entendo que deve prevalecer aquela que apregoa não a caber nas situações de débito decorrente de descumprimento de compromissos assumidos para recebimento de bolsas de estudos (Acórdãos 180, 611 e 630/2012 - 1ª Câmara e 9.355/2015 - 2ª Câmara, de minha relatoria, além de vários outros citados pelo Ministério Público) .
	Ante o exposto, VOTO por que o Tribunal aprove a minuta de deliberação que submeto à apreciação do Colegiado.                       
TCU, Sala das Sessões Ministro Luciano Brandão Alves de Souza, em 5 de fevereiro de 2019.
ANA ARRAES 
Relatora